ACORDAO-COMPLETO-2357518

ACÓRDÃO 6625/2019 ATA 26/2019 - PRIMEIRA CÂMARA

VISTOS, relatados e discutidos estes autos de tomada de contas especial (TCE) , instaurada pelo Fundo Nacional de Desenvolvimento da Educação (FNDE) em desfavor do Sr. Ivan Alves Soares, ex-prefeito de Nova Redenção/BA (2005-2008 e 2009-2012) , em razão da omissão no dever de prestar contas dos recursos repassados ao município de Nova Redenção/BA por força de repasses na modalidade fundo a fundo, à conta do Programa Nacional de Alimentação Escolar (Pnae) , no exercício de 2011.
ACORDAM os ministros do Tribunal de Contas da União, reunidos em sessão da 1ª Câmara, ante as razões expostas pelo relator, em:
9.1. determinar ao Fundo Nacional de Desenvolvimento da Educação que, no prazo de 90 (noventa) dias, analise a documentação apresentada pela atual prefeita de Nova Redenção/BA, Sra. Guilma Rita de Cassis Gottschaall da Silva Soares, a título de prestação de contas (peça 32) , emita manifestação conclusiva, e encaminhe toda a documentação pertinente ao Tribunal;
9.2. sobrestar o presente processo até o cumprimento do disposto no item anterior, com fundamento no art. 47 da Resolução TCU 259/2014.

Tomada de contas especial instaurada em razão da omissão no dever de prestar contas dos recursos repassados ao município por força de repasses na modalidade fundo a fundo, à conta do Programa Nacional de Alimentação Escolar (Pnae), no exercício de 2011.

Primeira Câmara

Município de Nova Redenção/BA.

3. Interessado/Responsáveis:
3.1. Interessado: Fundo Nacional de Desenvolvimento da Educação (00.378.257/0001-81)
3.2. Responsável: Ivan Alves Soares (XXX.060.155-XX).

13.1. Ministros presentes: Benjamin Zymler (na Presidência), Bruno Dantas e Vital do Rêgo.
13.2. Ministro-Substituto presente: Weder de Oliveira (Relator).

ACORDAO-COMPLETO-2503451

Acórdão de Relação 16633/2021 - Primeira Câmara

Acórdão de Relação

ACORDAO-COMPLETO-2484667

Acórdão de Relação 8868/2021 - Primeira Câmara

WEDER DE OLIVEIRA

Adoto como relatório, com os ajustes de forma pertinentes, a instrução (peça 30) elaborada pela então Secretaria de Controle Externo em Alagoas (Secex-AL) :
"1.	Cuidam os autos de tomada de contas especial (TCE) instaurada pelo Fundo Nacional de Desenvolvimento da Educação (FNDE) , em desfavor do Sr. Ivan Alves Soares, ex-prefeito de Nova Redenção/BA (2005-2008 e 2009-2012) em razão da omissão no dever de prestar contas dos recursos repassados ao Município de Nova Redenção/BA por força de repasses na modalidade fundo a fundo, à conta do Programa Nacional de Alimentação Escolar (Pnae) , no exercício de 2011. 
2. 	Referido Programa tinha por objeto contribuir para o crescimento e o desenvolvimento biopsicossocial, a aprendizagem, o rendimento escolar e a formação de práticas alimentares saudáveis dos alunos, por meio de ações de educação alimentar e nutricional e da oferta de refeições que cubram as suas necessidades nutricionais durante o período letivo, em conformidade com a Resolução/CD/FNDE 38, de 16 de julho de 2009.
HISTÓRICO 
3.	Para a execução do Programa Nacional de Alimentação Escolar - PNAE, no exercício de 2011, o FNDE repassou R$ 120.480,00 à Prefeitura Municipal de Nova Redenção/BA destinados a alimentação escolar de alunos do Ensino Fundamental, Pré-Escola e Educação de Jovens e Adultos (peça 14, p. 11-22) .
4.	Dos recursos repassados, creditados na conta específica 14.402-9, Agência 1100, Banco do Brasil, seriam aplicados R$ 97.860,00 no Ensino Fundamental, R$ 14.400,00 no Pré-Escola e R$8.220,00 na Educação de Jovens e Adultos, conforme abaixo:  
Tabela 1 - Recursos para alunos do Ensino Fundamental (peça 1, p. 13) 
	OB
	Valor (R$) 
	Data
	Credito
	Peças/p.

	2011OB400384
	9.786,00
	15/3/2011
	17/3/2011
	14, p. 13

	2011OB400657
	9.786,00
	31/3/2011
	4/4/2011
	14, p. 14

	2011OB401349
	9.786,00
	3/5/20011
	5/5/2011
	14, p. 15

	2011OB402207
	9.786,00
	  1/6/2011
	3/6/2011
	14, p. 16

	2011OB403795
	9.786,00
	  4/7/2011
	6/7/2011
	14, p. 17

	2011OB404294
	9.786,00
	29/7/2011
	2/8/2011
	14, p. 18

	2011OB404946
	9.786,00
	   1/9/2011
	5/9/2011
	14, p. 19

	2011OB406841
	9.786,00
	30/9/2011
	4/10/2011
	14, p. 20

	2011OB408024
	9.786,00
	31/10/2011
	3/11/2011
	14, p. 21

	2011OB409152
	9.786,00
	30/11/2011
	2/12/2011
	14, p. 22

	TOTAL
	97.860,00
			
		Tabela 2 - Recursos para alunos do Pré-Escola (peça 1, p. 13) 
	OB
	Valor (R$) 
	Data
	Credito
	Peças/p.

	2011OB400084
	1.440,00
	15/3/2011
	17/3/2011
	14, p. 13

	2011OB400662
	1.440,00
	31/3/2011
	4/4/2011
	14, p. 14

	2011OB401202
	1.440,00
	2/5/20011
	4/5/2011
	14, p. 15

	2011OB402046
	1.440,00
	  1/6/2011
	3/6/2011
	14, p. 16

	2011OB403639
	1.440,00
	  4/7/2011
	6/7/2011
	14, p. 17

	2011OB404245
	1.440,00
	29/7/2011
	2/8/2011
	14, p. 18

	2011OB404876
	1.440,00
	  1/9/2011
	5/9/2011
	14, p. 19

	2011OB407521
	1.440,00
	 30/9/2011
	4/10/2011
	14, p. 20

	2011OB408468
	1.440,00
	31/10/2011
	3/11/2011
	14, p. 21

	2011OB409296
	1.440,00
	30/11/2011
	2/12/2011
	14, p. 22

	TOTAL
	14.400,00
			
		Tabela 3 - Recursos para alunos de Educação de Jovens e Adultos (peça 1, p. 13) 
	OB
	Valor (R$) 
	Data
	Credito
	Peças/p.

	2011OB400341
	822,00
	15/3/2011
	17/3/2011
	14, p. 13

	2011OB400812
	822,00
	31/3/2011
	4/4/2011
	14, p. 14

	2011OB401159
	822,00
	2/5/20011
	4/5/2011
	14, p. 15

	2011OB402218
	822,00
	 1/6/2011
	3/6/2011
	14, p. 16

	2011OB403902
	822,00
	 4/7/2011
	6/7/2011
	14, p. 17

	2011OB403995
	822,00
	29/7/2011
	2/8/2011
	14, p. 18

	2011OB404746
	822,00
	  1/9/2011
	5/9/2011
	14, p. 19

	2011OB407840
	822,00
	30/9/2011
	4/10/2011
	14, p. 20

	2011OB408411
	822,00
	31/10/2011
	3/11/2011
	14, p. 21

	2011OB409192
	822,00
	30/11/2011
	2/12/2011
	14, p. 22

	TOTAL
	8.220,00
			
	TOTAL GERAL
	120.480,00
			
5.	A prestação de contas dos recursos do Pnae, exercício de 2011, deveria ser apresentada ao Conselho de Alimentação Escolar (CAE) até 15/2/2012, e este enviar o parecer conclusivo ao FNDE até 31/3/2012, conforme art. 34, caput e § 5° da Resolução CD/FNDE 38, de 16/7/2009. Em razão da implantação do Sistema de Gestão de Prestação de Contas (Sigpc) , o FNDE autorizou, em caráter excepcional, que as prestações de contas do Pnae relativas aos exercícios de 2011 e 2012 fossem apresentadas, via o referido Sistema, até 30/4/2013, por meio da Resolução CD/FNDE 5, de 7/3/2013. Mesmo assim, transcorrido esse prazo adicional, não foi apresentada a prestação de contas. 
6.	O FNDE notificou, em 15/8/2013, o ex-prefeito Ivan Alves Soares acerca da omissão no dever de prestar contas dos recursos repassados no âmbito do Pnae, exercício de 2011 (peça 1, p. 17) . Não houve resposta. Em 20/5/2016, nova notificação foi feita (peça 1, p. 18-21) .
7.	Em 28/6/2016, o responsável apresentou defesa solicitando a notificação da então Prefeita Ana Guadalupe Luquini de Azevedo (2013-2016) , para proceder a prestação de contas já que ela, além de corresponsável detinha a documentação e a senha para poder realizar a prestação de contas (peça 1, p. 28-57) .
8	O FNDE notificou o ex-prefeito Ivan Alves em 26/7/2016, em resposta às justificativas por ele apresentadas acerca do não envio da prestação de contas do Programa Nacional de Alimentação Escolar, do exercício de 2011, e orientou-o que formalizasse pedido junto a atual gestão do Município de Nova Redenção - BA, para que se proceda o envio da prestação de contas, tendo em vista a impossibilidade de acesso ao sistema por parte dos ex-gestores da entidade e o previsto na Súmula nº 230 do Tribunal de Contas da União/TCU (peça 1, p. 58-59) . O FNDE ainda o orientou que no caso da 'atual gestão tiver condições de fazer (em posse da documentação necessária) e não cumprir com o seu dever é possível representar contra a atual administração no Ministério Público ou mover outras medidas para que se cumpra com o envio da prestação de contas através do Sistema de Gestão de Prestação de Contas - SiGPC Contas Online, na forma estabelecida na Resolução/CD/FNDE nº 02/2012'. 
9. 	Ofício com igual teor do acima foi enviado à prefeita sucessora em 26/7/2016 (peça 1, p. 58- 59) . Na mesma data, o FNDE também informou ao município que o ex-prefeito teria alegado ao FNDE que a atual gestão estaria se recusando a enviar a prestação de contas do Pnae/2011. Enviou, em anexo, ao município, a documentação que foi remetida pelo ex-prefeito e referida no item 7.1 acima.
10.	À peça 64-74 constam justificativas dadas em 19/2/2013, pela Sra. Anna Guadalupe Pinheiro Luquini Azevedo, Prefeita sucessora (2013-2016) , sobre prestação de contas de recursos repassados nos exercícios de 2011 e 2012 referentes aos programas PNAE, PNATE e PDDE, com o objetivo de suspender a inadimplência, alegando não existir os documentos na prefeitura, o que impediu a elaboração da prestação de contas. Encaminha cópia de Representação movida em desfavor do ex-gestor junto ao Ministério Público (peça 1, p. 84-96) .
11.	O Tomador de Contas emitiu o Relatório de TCE 24/2017, em 13/2/2017, no qual concluiu pela ocorrência de dano ao erário pelo valor integral repassado em 2011 ao Município de Nova Redenção/BA, em razão da omissão no dever de prestar contas dos recursos repassados no âmbito do Programa Pnae, bem como pela responsabilidade do ex-prefeito, Ivan Alves Soares (peça 1, p. 111-117) . Registrou também que foi afastada a corresponsabilidade do prefeito sucessor, em razão deste ter apresentado Ação Civil Pública e Representação contra o ex-gestor faltoso. Vide matriz de responsabilização à peça 1, p. 123.
12	Em 8/6/2017 foi elaborada a Matriz de Responsabilização, a qual imputa débito ao Sr. Ivan Alves Soares, ex-Prefeito e gestor dos recursos, em razão de omissão no dever de prestar contas, não comprovando a boa e regular aplicação dos recursos do PNAE, no exercício de 2011 (peça 1, p. 123) .
13.	A Secretaria Federal de Controle Interno emitiu o Relatório e Certificado de Auditoria 585/2017, pela irregularidade das contas (peça 1, p. 126-131) , tendo a autoridade ministerial atestado haver tomado conhecimento das conclusões contidas no processo (peça 1, p. 124-125) .
14.	No âmbito deste Tribunal, foi lavrada a instrução inicial, cujo exame técnico considera-se pertinente transcrever a seguir (peça 5) :
15. A TCE em exame trata da omissão no dever de prestar contas dos recursos repassados pelo FNDE, no âmbito do Programa Pnae, ao Município de Nova Redenção/BA, no exercício de 2011. 
16. A responsabilidade foi atribuída exclusivamente ao ex-prefeito, Ivan Alves Soares, a quem competiu a gestão dos recursos. Já o prazo de prestar contas, por conta de novo prazo definido excepcionalmente pelo FNDE, transcorreu no mandato da prefeita sucessora, Anna Guadalupe Pinheiro Luquini Azevedo. 
17. Entretanto, o FNDE afastou a responsabilidade da prefeita sucessora, nos termos do disposto na Súmula TCU 230. A referida súmula considera ser dever do sucessor 'apresentar as contas referentes aos recursos federais recebidos por seu antecessor, quando este não o tiver feito ou, na impossibilidade de fazê-lo, adotar as medidas legais visando ao resguardo do patrimônio público com a instauração da competente Tomada de Contas Especial, sob pena de corresponsabilidade'. 
18. Conforme registrado no item 10 acima, o gestor sucessor encaminhou ao FNDE Representação movida em desfavor do ex-gestor junto ao Ministério Público para que fossem adotadas as medidas judiciais necessárias à sua responsabilização. Afastou, assim, sua corresponsabilidade pelo ato omissivo irregular. 
19. Conforme relatado no item 5 acima, o FNDE alterou os prazos e a forma de apresentação da prestação de contas dos recursos repassados no exercício de 2011, previstas para 2012. A respeito dessa matéria pertinente transcrever excerto do Voto proferido pelo Ministro-Substituto Marcos Bemquerer Costa, que resultou no Acórdão 6272/2016-TCU-Segunda Câmara: 
Diligência ao FNDE 
6. Por meio do Ofício 2063/2012-PRESIDENCIA/FNDE/MEC, de 28/12/2012 (peça 22) , o FNDE dá os seguintes esclarecimentos: 
6.1. Informa que a prestação de contas dos recursos repassados à Prefeitura de (...) para atender o Programa Nacional de Alimentação Escolar (Pnae) , exercício 2011, ainda não tinha sido apresentada à Autarquia até aquela oportunidade. 
6.2. Salienta que as prestações de contas com vencimento no exercício de 2012, situação dos recursos em questão, deveriam ser apresentadas à entidade por meio do Sistema de Gestão de Prestação de Contas (SiGPC) , mediante o módulo denominado PC Online, acessado no endereço eletrônico http://www.fnde.gov.br/sigpc, conforme disposto na Resolução/CD/FNDE n.º 2, de 18 de janeiro de 2012, que estabeleceu orientações, critérios e procedimentos para a utilização obrigatória do referido Sistema, a partir de 2012. 
6.3. Alega que, em virtude da necessidade de capacitação dos gestores dos entes federados à nova sistemática, a disponibilização das funcionalidades do sistema estava ocorrendo por etapas para viabilizar a apresentação da prestação de contas. 
6.4. Esclarece que o Conselho Deliberativo do FNDE publicou a Resolução/CD/FNDE 43, de 4 de setembro de 2012, e descreve a letra do normativo que disciplina que o prazo para envio das prestações de contas será de até 60 dias a partir da habilitação da funcionalidade 'Enviar'. 
6.5. Informa, em seguida, que a funcionalidade 'Enviar' do sistema já se encontrava habilitada para as prestações de contas do Programa Dinheiro Direto na Escola (PDDE) e do Programa Nacional de Apoio ao Transporte Escolar (Pnate) , mas que até aquela oportunidade ainda não havia sido disponibilizada para recebimento das prestações de contas do Pnae, exercício 2011, esclarecendo que estava envidando esforços no sentido de adotar procedimentos para conclusão do sistema. 
6.6. Por fim, alega que a entidade previa concluir no segundo semestre de 2013 o referido sistema, e que, somente após o evento, o FNDE teria condições de concluir a análise das contas requeridas, razão pela qual informou que, naquela oportunidade, não era possível fornecer as informações solicitadas. 
20. No mesmo Voto acima, na parte da análise da conduta do ex-prefeito que deveria prestar contas em 2012, o E. Relator concluiu: 
6. Não é imputável ao mencionado responsável o descumprimento no dever de prestar contas propriamente dito. Conforme se extrai da instrução acima transcrita, o prazo para envio ao FNDE das prestações de contas vincendas em 2012 foi prorrogado para o segundo semestre de 2013, devido à indisponibilidade do Sistema de Gestão de Prestação de Contas (SiGPC) daquele Fundo, cuja utilização tornou-se obrigatória por força da Resolução/CD/FNDE 2, de 18/01/2012, encerrando-se durante o mandato do prefeito sucessor, Sr. (...) . 
7. Todavia, neste caso concreto não há que se falar em co-responsabilidade deste último gestor porque, para o resguardo do erário, ofereceu Representação ao Ministério Público Federal acerca das irregularidades perpetradas pelo seu antecessor, conforme notícia a Procuradoria Federal no FNDE (peça 1, p. 9) . 
8. Assim, as contas do Sr. (...) devem, desde logo, ser julgadas irregulares, com fundamento no disposto pelo art. 16, inciso III, alínea 'c', da Lei 8.443/1992, condenando-se o responsável ao pagamento do débito. Em razão da gravidade da infração apurada, cabe ainda aplicar-lhe a multa prevista no art. 57 do referido diploma legal, em valor proporcional ao dano.
21. Considera-se que o ex-prefeito não comprovou a boa e regular aplicação dos recursos recebidos por força do Programa Pnae, no exercício de 2011. Mesmo que não houvesse meio de enviar a prestação de contas via SIGPC, deveria o ex-prefeito ter comprovado a entrega da prestação de contas ao Conselho de Alimentação Escolar do município ou o envio da prestação de contas em papel ao FNDE ou, por fim, o repasse de toda a documentação alusiva à gestão dos recursos do Pnae/2011 à gestão municipal que o sucedeu. Nenhuma dessas hipóteses foi comprovada. Ademais, como orientou o FNDE, podia o ex-prefeito (item 8 acima) , caso tivesse deixado a documentação nos arquivos públicos, ter ingressado com representação criminal em face da sua sucessora, para buscar responsabilizá-la pela ausência da prestação de contas, mas não consta nos autos que o tenha feito.
22. Pertinente, portanto, propor a citação do sr. Ivan Alves Soares para apresentar alegações de defesa acerca da não comprovação da boa e regular aplicação das verbas repassadas pelo FNDE ao município de Nova Redenção/BA, no âmbito do PNAE, exercício de 2011, em razão da omissão no dever de prestar contas e da ausência da documentação comprobatória nos arquivos municipais, conforme representação criminal movida pela prefeita sucessora. A conduta irregular consistiu em omitir-se no dever de prestar contas dos valores transferidos pelo FNDE por meio do PNAE, exercício de 2011. A conduta irregular infringiu: Constituição Federal art. 37, caput, c/c art. 70, parágrafo único; Decreto-lei 200/67, art. 93; Resolução CD/FNDE 38, de 16/7/2009, art. 34, caput e § 5º; Resolução CD/FNDE 2, de 18/1/2012, art. 1º; Resolução CD/FNDE 5, de 7/3/2013, art. 1º. 
23. Cabe, também, consoante a orientação do Memorando-Circular Segecex 43, de 22/8/2017, propor que seja realizada a audiência do responsável para que apresente razões de justificativas em relação ao não cumprimento do prazo originalmente estipulado para prestação de contas. Ressalte-se que o ex-prefeito teve até 31/12/2012 para providenciar o envio da prestação de contas via sistema SIGPC. A conduta irregular consistiu em descumprir o prazo originalmente estipulado para prestação de contas dos valores transferidos por meio do Pnae/2011, prazo cuja expiração se deu em 28/2/2012, mas que poderia ter sido apresentada até 31/12/2012, data final do mandato. A conduta transgrediu o disposto na Constituição Federal art. 37, caput, c/c art. 70, parágrafo único; Decreto-lei 200/67, art. 93; Resolução CD/FNDE 38, de 16/7/2009, art. 34, caput e § 5º; Resolução CD/FNDE 2, de 18/1/2012, art. 1º; Resolução CD/FNDE 5, de 7/3/2013, art. 1º. 
24. Cabe informar ao Sr. Ivan Alves Soares que a demonstração da correta aplicação dos recursos perante este Tribunal deve ocorrer por meio da apresentação de documentação probatória das despesas efetuadas, tais como notas fiscais, recibos, processos de pagamento, extratos bancários da conta específica (recursos federais transferidos e contrapartida) e da aplicação financeira, processos licitatórios, contratos e termos de adjudicação e homologação, bem como documentos que comprovem a execução do objeto do convênio, especialmente do parecer do Conselho de Alimentação Escolar (CAE) . 
25. Outrossim, urge esclarecer-lhe que a omissão inicial no dever de prestar contas, se não justificada, poderá ensejar o julgamento pela irregularidade das contas e a aplicação da multa prevista no art. 58, inciso II, da Lei 8.443/92, nos termos do art. 16, inciso III, alíneas 'a' e 'b', da mesma norma, independentemente da comprovação da regular aplicação dos recursos no objeto pactuado. 
15.	Realizada a citação e a audiência válidas do sr. Ivan Alves Soares (peças 7, 8, 11, 12 e 15-17) , ex-Prefeito de Nova Redenção/BA, gestão 2005-2008 e 2009-2012, o responsável apresentou a defesa juntada à peça 13, assinada por advogado não habilitado nos autos, no caso, o Sr. Walter Soares, OAB/BA 28.363 (da Soares Advocacia e Consultoria) acompanhada dos seguintes documentos colecionados à peça 14:
a) justificativas dadas ao FNDE em 28/6/2016 (peça 14, p. 2-3) ;
b) solicitações à Prefeitura de Nova Redenção datadas de 8/5/2013 e 9/3/2013, relacionadas à prestação de contas de diversos programas do FNDE, inclusive o Pnae (peça 14, p. 4-5) ; de 27/9/2013, mas relacionada ao Programa Caminho da Escola (peça 14, p. 7) ; de 8/1/2013, atinente a contrato de repasse com a Caixa (peça 14, p. 8) ; e outras, de 10/7/2015 e 30/7/2015, mas relacionadas a recursos da assistência social (peça 14, p. 9-10) ;
c) extratos bancários da conta 14.402-9, do Pnae, no período de 17/12/2010 a 22/12/2011 (peça 14, p. 11-34) ; 
d) cópia de processos de pagamentos (peça 14, p. 35-120) ; 
e) cópia de pregão presencial 11/2011 (peça 14, p. 121-237) ; e 
f) contrato 112/2011, firmado em 28/2/2011, entre o Município e a empresa L. da Silva Nascimento, no valor de R$ 130.701,00, para fornecimento de alimentação escolar (peça 14, p. 238-242) .
16.	Nova instrução desta Unidade Técnica analisou as alegações de defesa apresentadas, mas concluiu, em caráter preliminar, que a ausência do instrumento de procuração referente ao advogado subscritor da defesa do ex-prefeito, impedia o regular prosseguimento do feito. Por essa razão, foi proposta e autorizada pelo Titular desta Secretaria, a realização de diligência ao Sr. Ivan Alves Soares, para apresentar o instrumento da procuração em nome do advogado Walter Soares, OAB/BA 28.363, subscritor da defesa apresentada a este Tribunal, e para informar das consequências processuais da não apresentação (peças 20 a 22) .
17.	Na oportunidade, na mesma comunicação da diligência, foi informado ao ex-prefeito o resultado da análise da documentação por ele apresentada a título de prestação de contas, e solicitado a apresentação da documentação comprobatória das despesas impugnadas, nos termos abaixo: 
	b) processo (s) de contratação (ões) e de pagamentos relativos às transferências financeiras abaixo indicadas, efetuadas a partir da conta bancária do PNAE/2011, que estão sem comprovação nos autos. Cabe informar que sua defesa não veio acompanhada do processo de contratação e nem dos processos de pagamentos relativos às transferências financeiras em favor da Cooperativa de Trabalho do Estado da Bahia (CNPJ: 01.788.653/0001-40) , e que foram verificadas outras duas transferências financeiras a partir da conta bancária do PNAE/2011, em que não foi possível identificar os favorecidos, conforme sintetizado na tabela abaixo, as quais serão glosadas caso não seja apresentada a documentação integral (de contratação e de pagamentos) que respalde esses gastos:
	Credor
	Valor (R$) 
	Data

	Coop de Trabalho do Estado da Bahia
	4.568,40
	2/8/2011

	Coop de Trabalho do Estado da Bahia
	6.533,50
	16/9/2011

	Coop de Trabalho do Estado da Bahia
	9.450,40
	18/10/2011

	Coop de Trabalho do Estado da Bahia
	7.571,50
	16/11/2011

	Coop de Trabalho do Estado da Bahia
	8.920,60
	22/12/2011

	Subtotal
	37.044,40
	
	Não identificado
	5.858,45
	8/6/2011

	Não identificado
	4.568,40
	14/7/2011

	Subtotal	
	10.426,85
	
	TOTAL	
	47.471,25
	
EXAME TÉCNICO
18.	Realizada validamente a diligência (peças 24 e 28-29) , o ex-prefeito apresentou uma procuração conferida pelo Sr. Ivan Alves Soares a alguns advogados, entre eles, o sr. Walter Soares (OAB/BA 28.363) , subscritor da sua defesa (peças 25-27) .
19.	Entretanto, o responsável não se manifestou em relação à ausência dos processos de contratação, bem como dos processos de pagamentos relativos às transferências financeiras em favor da Cooperativa de Trabalho do Estado da Bahia, no valor total de R$ 37.044,40, e da não indicação dos favorecidos e dos respectivos processos de contratação e pagamento, relativos a duas transferências financeiras realizadas a partir da conta específica do Programa, que somaram R$10.426,85. 
20.	As questões acima foram expressamente questionadas na diligência, com o intuito de possibilitar o contraditório e permitir a mais ampla defesa, mas foram ignoradas pelo defendente, o que autoriza o prosseguimento do feito.
21.	Considera-se pertinente reproduzir, a seguir, a análise das alegações de defesa lançada na instrução precedente, de modo a permitir uma contextualização das questões tratadas neste processo e do encaminhamento que será proposto:
25. 	O responsável alega, em síntese, que buscou prestar contas, mas que com o término do mandato teria ficado impossibilitado por não mais deter a senha para acessar o sistema de contas online - SIGPC. Que a sucessora, inimiga política, não recebia as comunicações enviadas por ele, conforme solicitações de 2013 e 2015 (peça 14, p. 4-10) . Que teria havido um suposto sumiço de documentos, e em razão disso foi ao judiciário com medidas cautelares, queixa crime contra os desmandos da ex-gestora. Que não houve conduta dolosa nem malversação de recursos, conforme documentação anexa e sim dolo na conduta da sucessora, que mesmo tendo a documentação seu poder, não lhe permitiu acessar.
26.	 As alegações de defesa apresentadas são insuficientes para afastar a conduta irregular do ex-prefeito. Observa-se no processo da TCE que o responsável ao ser afastado do cargo pelo final do mandato deixou inúmeras pendências relativas a não apresentação de prestações de contas de repasses fundo a fundo e de convênios, dentre eles o PNAE/2011 (vide peça 1, p. 35-51) . Nada da documentação por ele juntada se refere à prestação de contas do PNAE, exercício de 2011. Mesmo as solicitações que informou ter enviado à sucessora em relação ao PNAE/2011, se referem, na verdade, ao PNAE/2012 (peça 14, p. 4-5) .
27.	 Também não comprovou ter adotado alguma medida junto ao Ministério Público ou ao Poder Judiciário em face desse situação, ao contrário do que afirma neste processo.
28.	 Observa-se que o responsável foi adequadamente orientado pelo FNDE, que lhe enviou o ofício de 26/7/2016, quanto às providências que deveria adotar, inclusive, quanto a representar ao Ministério Público contra a atual administração, caso esta estivesse de posse da documentação necessária (peça 1, p. 58-59) . Mas, como dito, nenhuma providência nesse sentido foi apresentada pelo ex-prefeito.
29.	 Já a prefeita sucessora, por outro lado, respondeu ao FNDE e informou que mesmo com todos os esforços 'nenhum documento fiscal foi encontrado, inviabilizando, portanto, a prestação de contas por esta Entidade Executora. Destacamos que os arquivos municipais não contêm qualquer registro desta documentação, muito embora, persista a obrigação de guarda pelo prazo de 05 (cinco) anos'.  Informou, ainda, que diante da gravidade da situação, o Município representou ao Ministério Público em face do ex-prefeito (peça 1, p. 65-73) . Também diferentemente do ex-prefeito, comprovou nos autos ter apresentado a representação junto ao MP contra as ilegalidades cometidas pelo seu antecessor (peça 1, p. 84-97) .
30. 	O responsável, como já dito, nada apresentou para comprovar o que alega. A prestação de contas deveria ser remetida ao Conselho de Alimentação Escolar - CAE até 15 de fevereiro do exercício seguinte, ou seja, 15/2/2012, e do CAE ao FNDE até 31 de março de 2012, conforme arts 33 e 34 da Resolução FNDE 38/2009. Contudo o responsável cujo mandato encerrou em 31/12/2012 não o fez, não teria deixado a documentação nos arquivos municipais, não comprovou ter repassado a documentação à gestão sucessora e nem denunciou nada ao Ministério Público ou ao Poder Judiciário. Por essa razão, seus argumentos devem ser rejeitados.
31.	 A alegação da inexistência da prática de ato de improbidade administrativa, fazendo referência às disposições da Lei 8.429/1992 e precedentes judiciais, em nada o socorre. Primeiro, por que a Lei de Improbidade Administrativa não se aplica aos processos que tramitam no TCU. A respeito, suficiente citar o enunciado do Acórdão 1000/2015-TCU-Plenário, da relatoria do Ministro Benjamin Zymler, em que ficou assentado que 'a jurisdição exercida pelo TCU tem assento constitucional e é exercida de forma autônoma à persecução eventualmente realizada pelo Ministério Público com base na Lei de Improbidade Administrativa'.
32.	 Segundo, por que deve-se respeitar o princípio da independência entre as instâncias. Consoante disposto no Enunciado do Acórdão 344/2015-TCU-Plenário, relatado pelo Ministro Walton Alencar Rodrigues:
A independência entre as instâncias permite que uma mesma conduta seja valorada de forma diversa, em ações de natureza penal, civil e administrativa. A ação por improbidade administrativa, de natureza civil, não vincula o juízo de valor formado na seara administrativa. Apenas a sentença absolutória no juízo penal fundada no reconhecimento da inexistência material do fato tem habilidade para repercutir no TCU e afastar a imposição de obrigações e sanções de natureza administrativa.
33.	 Neste processo o responsável foi citado por não comprovar a boa e regular aplicação de recursos federais repassados para a gestão do PNAE/2011, em face da omissão no dever de prestar contas. Também lhe foi dirigida audiência para apresentar razões de justificativas sobre os motivos que o levaram a não prestar contas.
34.	 Na documentação anexada à peça 14, a defesa do responsável apresentou os extratos bancários da conta bancária 14.402-9, agência 1100-2, do Pnae, no período de 17/12/2010 a 22/12/2011 (peça 14, p. 11-34) e cópia de processos de pagamentos (peça 14, p. 35-120) .
35. 	A análise revela que as despesas abaixo relacionadas, que totalizam R$ 70.270,13, permitem estabelecer o necessário nexo de causalidade com os recursos transferidos. As despesas foram todas realizadas por meio de transferências bancárias (exceto o valor de R$ 9.996,60, em 14/6/2011, que foi por cheque) à empresa L. da Silva Nascimento, vencedora do Pregão Presencial 11/2011 (peça 14, p. 121-237) , destinado à aquisição de alimentação escolar, conforme contrato 112/2011, no valor de R$ 130.701,00 (peça 14, p. 238-242) . 
36.	 O confronto entre os lançamentos contidos nos extratos bancários trazidos pelo responsável e os documentos das despesas permite estabelecer o necessário nexo de causalidade entre o Pregão Presencial 11/2011 e os pagamentos efetuados, razão pela qual devem ser aceitas, embora não constem dos autos qualquer apreciação do Conselho de Alimentação Escolar:
	Credor
	Valor (R$) 
	Data TO
	Peça

	L da Silva Nascimento
	12.048,00
	12/4/2011
	14, p. 14, 109-116

	L da Silva Nascimento
	8.433,58
	20/5/2011
	14, p. 15, 119

	L da Silva Nascimento
	9.996,60
	14/6/2011
	14, p. 85-91

	L da Silva Nascimento
	8.432,08
	17/6/2011
	14, p. 16, 97-103

	L da Silva Nascimento
	8.431,95
	19/7/2011
	14, p. 17, 71-79

	L da Silva Nascimento
	8.436,30
	11/8/2011
	14, p. 18, 120

	L da Silva Nascimento
	6.278,60
	16/9/2011
	14, p. 19, 59-70

	L da Silva Nascimento
	3.709,65
	20/10/2011
	14, p. 20, 47-51 e 118

	L da Silva Nascimento
	4.503,37
	29/11/2011
	14, p. 21, 35-46

	TOTAL
	70.270,13
		
37.	Obteve-se no Sistema Contas Online - SIGPC os extratos bancários da conta específica. Nesses extratos foi possível identificar que a Cooperativa de Trabalho do Estado da Bahia (CNPJ: 01.788.653/0001-40) foi a beneficiária de outras transferências efetuadas pelo Município, conforme abaixo:
	Credor
	Valor (R$) 
	Data
	Peça

	Coop de Trabalho do Estado da Bahia
	4.568,40
	2/8/2011
	18, p. 2

	Coop de Trabalho do Estado da Bahia
	6.533,50
	16/9/2011
	18, p. 3

	Coop de Trabalho do Estado da Bahia
	9.450,40
	18/10/2011
	18, p. 3

	Coop de Trabalho do Estado da Bahia
	7.571,50
	16/11/2011
	18, p. 4

	Coop de Trabalho do Estado da Bahia
	8.920,60
	22/12/2011
	18, p. 4

	TOTAL
	37.044,40
		
38.	 Contudo, nenhum documento fiscal e/ou recibo das supostas aquisições constam no processo. Essa entidade tem CNAE (Classificação Nacional de Atividades Econômicas) para 'atividades de associação de defesa de direitos sociais' e pesquisa em bases disponíveis a este Tribunal demonstra que ela presta serviços ao Governo Federal apenas na área de serviços de assistência técnica e extensão rural, Assessoria Técnica, Social e Ambiental, em especial para o Incra.
39.	 Desse modo, não há como considerar esses pagamentos como comprobatórios das despesas. Impende salientar que quando a TCE já foi instaurada e o processo se encontra neste Tribunal, a comprovação da aplicação dos recursos deve estar acompanhada de todos os elementos necessários e suficientes para conduzir ao convencimento da boa e regular utilização dos recursos públicos, e não somente os documentos previstos em normas atinentes à prestação de contas ordinária.
40.	 Mais grave ainda a situação de outros dois pagamentos em que nenhuma documentação foi trazida ao processo para justificar a transferência dos recursos para terceiros que também não estão identificados nos extratos bancários. Nesses casos, não há nenhuma comprovação da boa e regular aplicação dos recursos:
	Credor
	Valor (R$) 
	Data
	Peça, página

	Não identificado
	5.858,45
	8/6/2011
	14, p. 16, e 18, p.2

	Não identificado
	4.568,40
	14/7/2011
	14, p. 17, e 18, p. 2

	TOTAL
	10.426,85
		
41.  O responsável não apresentou razões de justificativas diretas sobre o fato de não apresentar as contas ainda em sua gestão, ou no prazo dilatado pelo FNDE. Buscou atribuir a culpa a sua sucessora, mas não lhe assiste razão. O responsável não comprovou a adoção de medidas administrativas junto ao Município para prestar contas. As comunicações por ele juntadas e que foram dirigidas ao Município referiam-se a outros repasses e não ao PNAE/2011.
42.	 Não consta na defesa de que maneira o responsável obteve os documentos agora apresentados a título de prestação de contas. Se estavam indevidamente em sua posse, deveria tê-los protocolado na Prefeitura no momento devido, de modo a evidenciar que o Município poderia ter prestado contas. As contas foram enviadas ao FNDE em 7/1/2018, via SIGPC, sem que se sabia a razão para não ter sido enviada antes.
43.	 Como orientou o FNDE e já se posicionou este Tribunal, as dificuldades na obtenção de documentos de defesa devem por meio de ação apropriada ao caso, ser levadas ao conhecimento do Poder Judiciário. O responsável não comprovou ter adotado essa via e apresentou, com cerca de cinco anos de atraso, uma prestação de contas incompleta.
44.	 De todo modo, uma questão processual relevante impede a continuidade do feito. A defesa foi apresentada por advogado não habilitado no processo, pois não foi juntada a necessária procuração. Segundo dispõe o art. 145 do Regimento Interno do TCU 'as partes podem praticar os atos processuais diretamente ou por intermédio de procurador regulamente constituído, ainda que não seja advogado'. O §1º do mesmo artigo ressalva que 'constatado vício na representação da parte, o relator fixará prazo de dez dias para que o responsável ou interessado promova a regularização, sob pena de serem tidos como inexistentes os atos praticados pelo procurador'.
45.	 Esta Unidade já manteve mais de um contato telefônico com o escritório indicado à peça 10, mas não obteve resposta assertiva quanto ao envio da procuração.
46. 	Isso posto, deve-se propor que se diligencie ao ex-prefeito, Ivan Alves Soares, para informar que a defesa apresentada neste processo foi assinada por advogado não habilitado no processo, pois não acompanhada do imprescindível instrumento de procuração, e que nos termos do art. 145, § 1º, do Regimento Interno do TCU, caso não haja a regularização no prazo de até dez dias, a defesa juntada ao processo e assinada por Walter Soares, OAB/BA 28.363, será desconsiderada e poderá ser declarada sua revelia.
47.	 Considerando a necessidade da realização da diligência acima, mostra-se pertinente aproveitar a comunicação para informar ao responsável que sua defesa não veio acompanhada dos processos de pagamentos de contratação relativos às transferências financeiras em favor da Cooperativa de Trabalho do Estado da Bahia (CNPJ: 01.788.653/0001-40) , e de outras transferências em que não foi possível identificar os favorecidos, conforme registrado na tabela abaixo:
	Credor
	Valor (R$) 
	Data

	Coop de Trabalho do Estado da Bahia
	4.568,40
	2/8/2011

	Coop de Trabalho do Estado da Bahia
	6.533,50
	16/9/2011

	Coop de Trabalho do Estado da Bahia
	9.450,40
	18/10/2011

	Coop de Trabalho do Estado da Bahia
	7.571,50
	16/11/2011

	Coop de Trabalho do Estado da Bahia
	8.920,60
	22/12/2011

	SUBTOTAL
	37.044,40
	
	Não identificado
	5.858,45
	8/6/2011

	Não identificado
	4.568,40
	14/7/2011

	SUBTOTAL
	10.426,85
	
	TOTAL
	47.471,25
	
22.	Observa-se, assim, que a defesa apresentada pelo sr. Ivan Alves Soares é insuficiente para comprovar a boa e regular aplicação da totalidade dos recursos repassados. O responsável também não mostrou interesse, quando instado por este Tribunal por meio da diligência acima citada, a apresentar defesa complementar que pudesse sanear os graves vícios na documentação juntadas aos autos, e afastar o débito a lhe ser imputado nos valores indicados no item 47 da transcrição acima.
23.	O ex-prefeito também não apresentou razões de justificativas diretas sobre o fato de não apresentar as contas ainda em sua gestão, ou no prazo dilatado pelo FNDE. Buscou atribuir a culpa a sua sucessora, mas não lhe assiste razão, e não comprovou a adoção de medidas administrativas junto ao Município para prestar contas. 
24.	Vale ressaltar a impossibilidade de aferir a boa-fé do ex-prefeito diante das graves irregularidades, nos termos do art. 202, § 6º, do Regimento Interno do TCU, razão pela qual deve-se propor, desde logo, que suas alegações de defesa sejam rejeitadas em parte e as contas sejam julgadas irregulares, com fundamento no art. 16, inciso III, alíneas 'b' e 'c' da Lei 8.443/1992.
25.	 Em relação à proposta de aplicação de multa ao ex-prefeito verifica-se que os atos irregulares, consistentes nas despesas impugnadas, ocorreram no exercício de 2011, enquanto a citação do responsável foi ordenada em 24/10/2017, data do despacho que ordenou a citação (peça 6) no que fica evidente que não ocorreu a prescrição da pretensão punitiva em relação a nenhum dos atos, consoante entendimento firmado por este Tribunal no Acórdão 1441/2016-TCU-Plenário, em Incidente de Uniformização de Jurisprudência, que assentou que a pretensão punitiva do Tribunal de Contas da União subordina-se ao prazo geral de prescrição indicado no art. 205 do Código Civil, que é de dez anos, contados a partir da data de ocorrência da irregularidade sancionada, nos termos do art. 189 do Código Civil.
CONCLUSÃO
26.	Validamente citado, o Sr. Ivan Alves Soares apresentou alegações de defesa que foram incapazes de comprovar a boa e regular aplicação da totalidade dos recursos repassados em 2011 ao Município de Nova Redenção/BA, no âmbito do Pnae/2011 (itens 16 a 17) .
27.	Considerando vício na representação processual da parte, foi efetuada diligência ao ex-prefeito para apresentar procuração válida e para sanear as irregularidades verificadas na documentação apresentada a título de prestação de contas (itens 17 e 18) .
28.	O ex-prefeito apenas apresentou o instrumento de procuração, mas optou por não apresentar elementos de defesa adicionais acerca das irregularidades indicadas na diligência (item 20) 
29.	Cabe assim, a partir da análise das alegações de defesa e da documentação juntada como prestação de contas, propor a rejeição parcial da defesa e, diante da impossibilidade de presumir a boa-fé do responsável, que suas contas sejam julgadas irregulares e que seja apenado com a multa do at. 57 da Lei 8.443/1992.
PROPOSTA DE ENCAMINHAMENTO
30.	Diante do exposto, submete-se a proposta a seguir à apreciação superior, e posterior envio ao Ministério Público junto ao TCU, para a audiência obrigatória prevista no art. 81, inciso II, da Lei 8.443/1992, e subsequente remessa ao Gabinete do Exmo. Sr. Ministro-Relator:
	a) julgar irregulares, com fulcro nos arts. 1º, inciso I, 16, inciso III, alíneas 'b' e 'c', 19, caput, e 23, inciso III, da Lei 8.443/1992, as contas do sr. Ivan Alves Soares (CPF: XXX.060.155-XX) , em relação à gestão do Programa Nacional de Alimentação Escolar (Pnae) , exercício de 2011, e condená-lo ao pagamento das quantias a seguir especificadas, atualizadas monetariamente e acrescidas dos juros de mora, calculados a partir das datas indicadas, até a data do efetivo recolhimento, fixando-lhe o prazo de 15 (quinze) dias, a contar da notificação, para que comprove, junto ao TCU, o recolhimento dos valores aos cofres do Fundo Nacional de Desenvolvimento da Educação (FNDE) nos termos do art. 214, inciso III, alínea 'a', do Regimento Interno/TCU, abatendo-se os valores eventualmente já ressarcidos:
	Data
	Valor (R$) 

	2/8/2011
	4.568,40

	16/9/2011
	6.533,50

	18/10/2011
	9.450,40

	16/11/2011
	7.571,50

	22/12/2011
	8.920,60

	8/6/2011
	5.858,45

	14/7/2011
	4.568,40

b) aplicar ao Sr. Ivan Alves Soares (CPF: XXX.060.155-XX) a multa prevista no art. 57 da Lei 8.443/1992 c/c o art. 267 do Regimento Interno, com a fixação do prazo de quinze dias, a contar das notificações, para comprovar, perante o Tribunal art. 214, inciso III, alínea 'a', do Regimento Interno, o recolhimento das dívidas aos cofres do Tesouro Nacional, atualizadas monetariamente desde a data do acórdão que vier a ser proferido até a dos efetivos recolhimentos, se forem pagas após o vencimento, na forma da legislação em vigor;
c) autorizar, desde logo, nos termos do art. 28, inciso II, da Lei 8.443/1992, a cobrança judicial das dívidas, caso não atendidas as notificações, na forma da legislação em vigor;
d) enviar cópia do acórdão ao Procurador-Chefe da Procuradoria da República no Estado da Bahia, nos termos do § 3º do art. 16 da Lei 8.443/1992, para as providências que entender cabíveis, e ao Fundo Nacional de Desenvolvimento da Educação (FNDE) , destacando que o relatório e o voto que fundamentam a deliberação ora encaminhada podem ser acessados por meio do endereço eletrônico www.tcu.gov.br/acordaos e que, caso tenham interesse, o Tribunal pode encaminhar-lhes cópia desses documentos sem quaisquer custos."
O represente do MP/TCU (peça 34) , procurador Júlio Marcelo de Oliveira, manifestou-se de acordo com a proposta da unidade instrutiva.
É o relatório.

8.1. Guilherme Gottschall da Silva Neto (22.406/OAB-BA) e outros, representando Ivan Alves Soares.

Procurador Júlio Marcelo de Oliveira.

TOMADA DE CONTAS ESPECIAL. RECURSOS DO FNDE. PNAE 2011. OMISSÃO DE PRESTAR CONTAS. CITAÇÃO. ALEGAÇÕES DE DEFESA. INFORMAÇÃO DO FNDE DE ENVIO INTEMPESTIVO DA PRESTAÇÃO DE CONTAS. PRAZO PARA O CONCEDENTE SUBMETER MANIFESTAÇÃO CONCLUSIVA. SOBRESTAMENTO DO PROCESSO.

TOMADA DE CONTAS ESPECIAL (TCE)

Secretaria de Controle Externo de Tomada de Contas Especial (Secex-TCE).

Tratam os autos de tomada de contas especial (TCE) instaurada pelo Fundo Nacional de Desenvolvimento da Educação (FNDE) , em desfavor do Sr. Ivan Alves Soares, ex-prefeito de Nova Redenção/BA (2005-2008 e 2009-2012) , em razão da omissão no dever de prestar contas da aplicação dos recursos repassados ao município de Nova Redenção/BA por força de repasses, à conta do Programa Nacional de Alimentação Escolar (Pnae) , na modalidade fundo a fundo, no exercício de 2011.
Para tanto, foi repassada ao município a importância R$ 120.480,00, transferida no período de 15/3/2011 a 30/11/2011 (peça 1, p. 7) .
Regularmente citado pela omissão de prestar contas e ouvido em audiência em relação ao descumprimento do prazo originalmente estipulado para a prestação de contas (peças 7, 8, 11, 12 e 15-17) , o responsável apresentou a defesa (peças 13-14 e 18-19) .
A então Secex-AL analisou as alegações de defesa, concluindo que, para parte das despesas (R$ 70.270,13) , os documentos apresentados permitem estabelecer o necessário nexo de causalidade entre o pregão presencial 11/2011 e os pagamentos efetuados, razão pela qual devem ser aceitas, embora não conste dos autos qualquer apreciação do Conselho de Alimentação Escolar.
Propôs, entretanto, preliminarmente, a realização de diligência ao responsável para que apresentasse a este Tribunal o instrumento da procuração em nome do advogado que assinou a defesa apresentada, bem como o processo de contratação e de pagamentos relativos às demais despesas que restaram sem comprovação nos autos, no valor de R$ 47.471,25 (peça 20) .
Realizada a diligência, o ex-prefeito apresentou o instrumento de procuração, mas não apresentou elementos de defesa adicionais.
Conforme instrução de peça 30, a unidade instrutiva propôs a rejeição parcial das alegações de defesa e o julgamento pela irregularidade das contas do responsável, com aplicação da multa do art. 57 da Lei 8.443/1992.
O MP/TCU, representado pelo procurador Júlio Marcelo de Oliveira, manifestou-se de acordo com a proposta da Secex-AL (peça 34) .
II
Após o exame da unidade instrutiva, o FNDE encaminhou a documentação apresentada, intempestivamente, àquela autarquia pela atual prefeita do município, Sra. Guilma Rita de Cassis Gottschaall da Silva Soares, a título de prestação de contas do Pnae/2011, mediante Sistema de Gestão de Prestação de Contas, nos seguintes termos (peça 33) :
"Tendo em vista que o Processo de TCE encontra-se no âmbito desse Tribunal de Contas sem deliberação, conforme consulta ao sítio eletrônico do TCU, enviamos cópia da documentação recebida, informando que a mesma será objeto de Nota Técnica por parte desta Autarquia, a ser encaminhada ao TCU, em atendimento ao disposto no Acórdão 1580/2008-TCU-Primeira Câmara e, por analogia, na Portaria Interministerial n° 424, de 30/12/2016"
Verifico que a documentação foi encaminhada ao FNDE em 7/1/2018. Nessa situação, eventual constatação por parte da autarquia de que a prestação de contas, ainda que intempestiva, demonstraria a boa e regular aplicação dos recursos repassados, evitaria, não só o exame deste processo, mas também o julgamento pela irregularidade das contas do responsável em virtude da omissão no dever de prestar contas.
Regulando a situação encontrada nos autos, no Acórdão 1580/2008-TCU-Primeira Câmara, foi alterada a redação do subitem 9.4 do Acórdão 430/2008-TCU-Primeira Câmara, como segue:
"9.4. determinar ao Fundo Nacional de Desenvolvimento da Educação - FNDE que se abstenha de aprovar prestação de contas apresentada por responsável após encaminhamento da tomada de contas especial ao TCU, submetendo novos documentos eventualmente recebidos à Corte de Contas, com manifestação conclusiva quanto à pertinência deles e suficiência para justificar as irregularidades ensejadoras da instauração da tomada de contas especial, ficando reservado exclusivamente ao TCU deliberar quanto ao mérito das contas."
Assim, considerando que a documentação foi encaminhada pelo FNDE sem a manifestação conclusiva objeto do acórdão mencionado, deve ser determinado à entidade que analise a prestação de contas encaminhada (peça 27) e submeta a esta Corte "manifestação conclusiva quanto à pertinência deles e suficiência para justificar as irregularidades ensejadoras da instauração da tomada de contas especial", concedendo-lhe o prazo de 90 dias para remessa de suas conclusões a este Tribunal.
Durante esse período, o presente processo deve ficar sobrestado, com fundamento no art. 47 da Resolução TCU 259/2014.
Destaco, por fim, que a despeito da realização de audiência do responsável em relação ao descumprimento do prazo originalmente estipulado para a prestação de contas, não houve manifestação conclusiva da unidade instrutiva sobre esse ponto.
Ante o exposto, manifesto-me pela aprovação do acórdão que ora submeto à apreciação deste Colegiado.
TCU, Sala das Sessões Ministro Luciano Brandão Alves de Souza, em 30 de julho de 2019.
Weder de Oliveira
Relator